臺灣高等法院高雄分院刑事判決　　　　 96年度上訴字第790號
上　訴　人
即　被　告　乙○○
選任辯護人　康進益律師
上列上訴人因違反廢棄物清理法案件，不服臺灣屏東地方法院95
年度訴字第975 號中華民國96年1 月30日第一審判決（起訴案號
：臺灣屏東地方法院檢察署95年度偵字第6074號），提起上訴，
本院判決如下：
     主  文
原判決撤銷。
乙○○未依廢棄物清理法第四十一條第一項規定領有廢棄物清除
、處理許可文件，從事廢棄物清除，累犯，處有期徒刑壹年貳月
。
    事  實
一、乙○○曾於民國95年間因業務過失致死案件，經台灣屏東地
    方法院以95年度交簡字第143號判處有期徒刑6月，如易科罰
    金以銀元300 元折算1 日確定，於95年6 月21日易科罰金執
    行完畢。詎仍不知警惕，明知從事廢棄物清除業務者，應向
    直轄市、縣（市）主管機關或中央主管機關委託之機關申請
    核發公民營廢棄物清除許可文件後，始得受託清除、處理廢
    棄物，竟基於非法從事廢棄物清除之犯意，未依規定申請核
    發許可文件，即於95年10月5 日中午某時，駕駛其所有車頭
    車牌號碼940-HS號、車尾車牌號碼XW-10 號營業貨運曳引車
    ，以每車新臺幣3 千元之代價，從高雄市立美術館附近某建
    築工地，載運含廢鐵、廢塑膠、廢水泥袋、廢木材、廢混泥
    土及廢紙等物之建築廢棄物（屬一般事業廢棄物），並載運
    至丙○○所有坐落屏東縣瑪家鄉○○○段1332地號土地上加
    以傾倒，而從事一般建築廢棄物之清除工作，旋於當日下午
    3 時30分許，經屏東縣環境保護局稽查人員配合員警當場查
    獲，並扣得上開營業貨運曳引車1 輛（交由乙○○責付保管
    ）。
二、案經屏東縣警察局內埔分局報請臺灣屏東地方法院檢察署檢
    察官偵查起訴。
    理  由
壹、證據能力部分：
一、、按被告以外之人（包括證人、鑑定人、告訴人、被害人及
    共同被告等）於審判外之陳述雖不符刑事訴訟法第159條之1
    至之4 等四條之規定，而經當事人於審判程序同意作為證據
    ，法院審酌該言詞陳述或書面陳述作成時之情況，認為適當
    者，亦得為證據；當事人、代理人或辯護人於法院調查證據
    時，知有刑事訴訟法第159 條第1 項不得為證據之情形，而
    未於言詞辯論終結前聲明異議者，視為有前項之同意，同法
    第159 條之5 定有明文。本件檢察官、辯護人及被告於本院
    審判程序時，就原審判決所引用各項證據（含傳聞證據、非
    傳聞證據及符合法定傳聞法則例外之證據）之證據能力均不
    爭執（見本院卷第23頁），且於本院言詞辯論終結前，檢察
    官、辯護人及被告對於卷附具有傳聞證據性質之證據，既均
    已知其情，均未聲明異議，本院認該具有傳聞證據性質之證
    據，並無任何違法取證之不適當情形，以之作為證據使用係
    屬適當，自有證據能力。
二、再按傳聞法則乃對於被告以外之人於審判外之言詞或書面陳
    述，亦即針對被告以外之人於審判外以言詞或書面所為之供
    述證據所為之規範。卷附查獲現場照片10幀（見警卷20-24
    頁），乃以科學、機械之方式，對於當時拍攝狀況所為忠實
    且正確之記錄，性質上並非供述證據，自無刑事訴訟法第
    159條第1項規定之適用，附此敘明。
貳、實體部分：
一、訊據上訴人即被告（下稱被告）乙○○固坦承有於前揭時間
    載運上開廢棄物至屏東縣瑪家鄉○○○段第1332地號土地上
    為屏東縣環境保護局稽查人員查獲之事實，惟矢口否認有何
    違反廢棄物清理法之犯行，辯稱：我當時還沒有倒下去，現
    場地上之廢棄物不是我倒的云云。經查：
  (一)被告對於未申請領有廢棄物清除許可文件，而於前揭時、地
    載運內含廢鐵、廢塑膠、廢水泥袋、廢木材、廢混泥土及廢
    紙等建築混合事業廢棄物，運至丙○○所有之上開地號土地
    上傾倒一節，已據被告於警訊、偵查中及原審坦承不諱（見
    警訊第4-6 頁、偵查卷第4-5 頁、原審卷第11頁反面），亦
    有證人丙○○於警詢之指訴（見警卷第7-9 頁），並有屏東
    縣政府環保局環境稽查工作紀錄表2 紙、恆春地政事務所土
    地丈量成果圖1 份、現場照片10幀附卷可稽，及車牌號碼
    940-HS號營業貨運曳引車1 輛（交由被告責付保管）扣案可
    稽（見警卷第11-12 頁、第20-24 頁、第27頁、原審卷第33
    頁），足認被告上開自白核與事實相符，應堪採信。
  (二)被告於本院審理時雖辯稱：我當時還沒有倒下去，現場地上
    之廢棄物不是我倒的云云。然查，證人即屏東縣環境保護局
    稽查人員甲○○於本院審理時到庭證稱：當時我在屏東縣環
    境保護局任職稽查，負責查稽非法清運廢棄物的案件，被查
    獲地點之前就有被傾倒廢棄物，所以我在附近巡查，發現被
    告的車子開進該地點傾倒，我就在該地的入口處拍照、採證
    ，當時被告車子車斗已舉起傾倒廢棄物，被告看到我的時候
    又將車斗放下，開到該地入口處，我就開始查詢被告的身分
    資料及車籍，並請當地派出所的員警到場支援；警卷第20至
    21頁照片是我在現場拍攝的，被告車上的網子是我請被告翻
    開讓我拍照的，警卷第22至24頁照片上地上的廢棄物，是查
    獲當時傾倒的，查獲時被告只有傾倒三分之一車。因為被告
    在傾倒當時看到我在入口處，所以就將車斗放下，然後將車
    斗上的電動網蓋上。被告傾倒的廢禁物種類有廢塑膠、廢水
    泥袋、廢木材、廢混泥土、廢紙、廢鐵等物。被告舉車斗的
    速度是將車斗慢慢舉高，沒有完全舉高，廢棄物就慢慢滑下
    去，車斗舉高的角度約15度至30度。被告坐在車上駕駛座的
    位置操作，可以看到我在入口處稽查採證。當時我跟在他車
    子後面，他開進去後，我故意把車往前開過頭，再繞回來，
    我繞回來時，被告車子是面對我，被告看到我就將車斗慢慢
    放下，停止傾倒廢棄物等語（見本院卷第44至46頁）。參以
    證人甲○○上開證述，核與被告於警、偵訊及原審自白之情
    節大略相符，且與現場照片吻合，況證人與被告並無任何恩
    怨，衡情自無干冒罪責作偽證之必要，是證人甲○○之證詞
    堪可採信。至於證人丁○○雖附和被告之說詞，於本院審理
    時證稱：95年10月5 日下午3 點半有與被告同車到屏東縣瑪
    家鄉，我們到那裡，甲○○就到了，他說要照相，他叫被告
    要舉斗讓他照相，甲○○與他同事爬到車上把網子拉開，站
    在上面拍照，地上的東西也不是我們的，他們還對地上的東
    西拍照，我們不懂，他叫我們配合就沒事，我們到達現場沒
    有傾倒，車子是滿滿的；被告聽人家講那邊可以倒，他剛開
    車到那裡，證人就來了等語（見本院卷第47至49頁），然證
    人丁○○上開所證與被告於警、偵訊及原審所為自白之情節
    已有矛盾，且與卷附現場照片亦不相符，況證人丁○○亦證
    述：伊與被告已相識一年，常有電話聯絡，下班後會一起吃
    飯，被告並曾向伊求婚等語（見本院卷第50頁），顯見證人
    丁○○與被告感情甚友好，其上開所證無非事後迴護被告之
    詞，不足採信。準此，被告所辯：當時還沒有倒下去云云，
    顯屬避就之詞，委無足取。
  (三)被告於原審雖辯稱：不知道這是違法云云。惟按「除有正當
    理由而無法避免者外，不得因不知法律而免除其刑事責任」
    ，刑法第16條前段定有明文，且環保工作，業經政府推行多
    年，更經媒體廣泛宣導，被告自難諉為不知；況被告於偵查
    中亦坦承：伊沒有清運廢棄物執照，知道所傾倒的是廢棄物
    ，知道廢棄物不能亂倒等語（見偵查卷第5頁）。是被告未
    依法領有廢棄物清除許可證或核備文件，即從事廢棄物清除
    工作，難謂無違法之認識。所辯不知是違法云云，無非畏罪
    卸責之詞，不足採信。
  (四)綜上所述，本件事證明確，被告上開犯行，堪以認定，應予
    論科。
二、按廢棄物清理法所規定之廢棄物分為「一般廢棄物」及「事
    業廢棄物」。又所謂「一般廢棄物」係指垃圾、糞尿、動物
    屍體或其他非事業機構所產生足以污染環境衛生之固體或液
    體廢棄物之謂。而「事業廢棄物」包括有害事業廢棄物，即
    由事業機構所產生足以污染環境衛生之固體或液體廢棄物之
    謂。再「事業廢棄物」包括有害事業廢棄物，即由事業機構
    所產生具有毒性、危險性，其濃度或數量足以影響人體健康
    或污染環境之廢棄物，及一般事業廢棄物即由事業機構所產
    生有害事業廢棄物以外之廢棄物（廢棄物清理法第二條參照
    ）。再者，雖營建廢棄土之種類，包括建築工程、公共工程
    及建築物拆除工程施工所產生之剩餘土石方、磚瓦混凝土塊
    。惟不包括施工所附帶產生之金屬屑、玻璃碎、塑膠類、木
    屑、竹片、紙屑、瀝青等廢棄物，故因施工所生金屬屑、玻
    璃碎、塑膠類、木屑、竹片、紙屑、瀝青等廢棄物，仍屬一
    般廢棄物。本件查獲之廢棄物係營建廢棄物，種類有廢塑膠
    、廢水泥袋、廢木材、廢混泥土、廢紙、廢鐵等物，已據證
    人甲○○證述如前，從而被告傾倒之上開廢棄物，即屬同法
    規範之一般事業廢棄物，依上開說明，應依廢棄物清理法規
    定處理。
三、又按廢棄物清理法之立法目的係為有效清除、處理廢棄物，
    改善環境衛生，維護國民健康，尤以廢棄物之清除、處理業
    務，係基於公共利益考量，為防止不當處置廢棄物，可能造
    成重大污染行為，危害環境衛生及國民健康，是以經主管機
    關核發許可證，藉由政府公權力之介入以達事先審核及事後
    稽查廢棄物清除、處理機構之管理目的即益形重要，此觀該
    法第1條及第20條之規定自明；是只要未經主管機關核可，
    而為收集、運輸之清除行為或為掩埋填充之處理行為，即有
    造成環境污染之危險。次按廢棄物清理法第46條第1項第4款
    係規定：「未依第41條第1項規定領有廢棄物清除、處理許
    可文件，『從事廢棄物貯存、清除、處理』，或未依廢棄物
    清除、處理許可文件內容貯存、清除、處理廢棄物」，該款
    後段係處罰公、民營廢棄物清除處理機構固無疑義，然前段
    並未限縮於公、民營廢棄物清除處理機構，依文義觀之，凡
    未領有許可證或核備文件而從事廢棄物貯存、清除、處理即
    該當之，從而事業機構固為處罰之對象，自然人亦在處罰之
    列；再從目的解釋而言，廢棄物清理法之立法目的，為有效
    清除、處理廢棄物，改善環境衛生，維護國民健康，該法第
    1 條定有明文，而非屬公、民營廢棄物之清除處理機構，未
    領得許可文件即從事廢棄物清除處理，其對環境衛生危害不
    亞於公、民營廢棄物清除處理機構，如該條款解釋上僅規範
    公、民營廢棄物清除處理機構，未將包括個人之非公、民營
    廢棄物清除處理機構列入適用範圍，顯無法落實立法目的（
    最高法院90年度臺上字第3830號判決意旨參照）。次按廢棄
    物清理法第46條第1 項第4 款規定之犯罪構成要件行為，計
    有「貯存」、「清除」及「處理」三者，其中所謂「貯存」
    ，指事業廢棄物於清除、處理前，放置於特定地點或貯存容
    器、設施內之行為，「清除」則指事業廢棄物之收集、運輸
    行為，至「處理」則包含(1)中間處理：指事業廢棄物在最終
    處置前，以物理、化學、生物、熱處理、堆肥或其他處理方
    法，改變其物理、化學、生物特性或成分，達成分離、減積
    、去毒、固化或安定之行為。(2)最終處置：指衛生掩埋、封
    閉掩埋、安定掩埋或海洋棄置事業廢棄物之行為。(3)再利用
    ：指事業機構產生之事業廢棄物自行、販賣、轉讓或委託做
    為原料、材料、燃料、填土或其他經中央主管機關及目的事
    業主管機關認定之用途行為，並應符合本標準規定者，此有
    行政院環境保護署公告之「一般廢棄物貯存清除處理方法及
    設施標準」可資參酌。又按載運及傾倒廢棄物之行為，依此
    一般廢棄物貯存清除處理方法及設施標準規定，係屬「清除
    」廢棄物之行為。本件被告將前揭事業廢棄物從高雄市立美
    術館附近之建築工地載運至屏東縣瑪家鄉○○○段第1332號
    土地傾倒之行為，核被告所為，係犯廢棄物清理法第46條第
    1 項第4 款之未依廢棄物清理法第41條第1 項規定領有廢棄
    物清除許可文件，從事廢棄物清除罪。公訴意旨雖認被告所
    為係屬同條項款之未依廢棄物清理法第41條第1 項規定領有
    廢棄物處理許可文件，從事廢棄物「處理」罪，惟查被告以
    每車3 千元之代價，從高雄市立美術館附近某建築工地，載
    運含廢鐵、廢塑膠、廢水泥袋、廢木材、廢混泥土及廢紙等
    物之建築廢棄物至屏東縣瑪家鄉○○○段1332地號土地上加
    以傾倒之行為，固符合上揭廢棄物清理法所謂之「清除」行
    為，然被告所為與上開「處理」（包含(1)中間處理、(2)最終
    處置、(3)再利用）行為之要件尚不相符，是被告所為，應係
    犯廢棄物清理法第46條第1 項第4 款之未依廢棄物清理法第
    41條第1 項規定領有廢棄物清除許可文件，從事廢棄物清除
    罪，而非處理罪至明。惟公訴人起訴之條項款均相同，爰不
    另變更起訴法條，附此敘明。被告曾因業務過失致死案件，
    經原審以95年度交簡字第143 號判處有期徒刑6 月，如易科
    罰金以銀元300 元折算1 日確定，並於95年6 月21日易科罰
    金執行完畢一節，有臺灣高等法院被告前案紀錄表1 紙附卷
    可稽（見本院卷第12頁），其於有期徒刑執行完畢後，5 年
    以內故意再犯本件有期徒刑以上之罪，為累犯，應依法加重
    其刑。
四、原審據以論罪科刑，固非無見。惟查：被告將前揭事業廢棄
    物從高雄市立美術館附近之建築工地『載運』至屏東縣瑪家
    鄉○○○段第1332號土地『傾倒』之行為，公訴意旨認被告
    所為係屬同條項款之未依廢棄物清理法第41條第1 項規定領
    有廢棄物處理許可文件，從事廢棄物「處理」罪，原判決認
    被告將前揭事業廢棄物，從高雄市立美術館附近某建築工地
    ，載往屏東縣瑪家鄉○○○段1332地號土地上加以傾倒之行
    為，是犯上揭廢棄物清理法第46條第1 項第4 款之未依廢棄
    物清理法第41條第1 項規定領有清除許可文件，從事廢棄物
    清除罪，固屬的論。惟公訴意旨認被告所為係屬同條項款之
    未依廢棄物清理法第41條第1 項規定領有廢棄物處理許可文
    件，從事廢棄物「處理」罪，原判決認為被告所為係犯同條
    項款之未依廢棄物清理法第41條第1 項規定領有廢棄物清除
    許可文件，從事廢棄物「清除」罪，惟於理由均未交待或說
    明，容有未洽。被告上訴意旨，否認犯罪，指摘原判決不當
    ，雖無理由，但原判決既有上開可議之處，自仍應由本院將
    原判決撤銷改判。爰審酌被告具有高職畢業之學歷、為從事
    司機職業之人，有年籍資料在卷可參，其貪圖小利，未領得
    廢棄物清除、處理許可文件即任意從事廢棄物之清除、處理
    行為，破壞環境安全衛生，惟念其棄置之廢棄物數量不多，
    且僅有一次犯行，犯罪情節及造成之危害尚非重大，及其於
    本院審理時，就事證明確之犯行，猶砌詞矯飾，並無悔悟之
    心等一切情狀，仍如原審量處有期徒刑1 年2 月，以資懲戒
    。另扣案之營業貨運曳引車雖為被告所有，且係供本件犯罪
    所用之物，已據被告供陳明確，惟審酌被告上開犯罪之情節
    尚非嚴重及上開扣案之營業貨運曳引車價值非低等情，如併
    宣告沒收該車輛，則被告將喪失生活所依憑之工具，顯不符
    合比例原則，爰不併予宣告沒收。至於辯護人雖稱被告於5
    年內未曾因故意犯罪受有期徒刑以上刑之宣告，符合修正後
    刑法第74條之緩刑要件，請求給予宣告緩刑云云。惟查，被
    告前所犯業務過失致死案件，甫於95年6 月21日執行完畢，
    本應知所警惕，且被告迄於本院辯論終結時，就本案犯行仍
    砌詞卸責，絲毫未見有悔悟之心，自難期被告無再犯之虞，
    本院因認不宜對其宣告緩刑，附此敘明。
據上論結，應依刑事訴訟法第369 條第1 項前段、第364 條、第
299 條第1 項前段，廢棄物清理法第46條第1 項第4 款，刑法第
11條，第47條第1項，判決如主文。
本案經檢察官林慶宗到庭執行職務。
中　　華　　民　　國　　96　　年　　6 　　月　　20　　日
                  刑事第八庭    審判長法  官  李炫德
                                      法  官  蔡國
                                      法  官  陳志銘
以上正本證明與原本無異。
如不服本判決應於收受本判決後10日內向本院提出上訴書狀，其
未敘述上訴理由者，並得於提起上訴後10日內向本院補提理由書
狀（均須按他造當事人之人數附繕本）「切勿逕送上級法院」。
中　　華　　民　　國　　96　　年　　6 　　月　　20　　日
　　　　　　　　　　　　　　　　　　　書記官  盧雅婷
附錄本判決論罪科刑法條：
廢棄物清理法第46條：
有下列情形之一者，處1 年以上5 年以下有期徒刑，得併科新臺
幣300 萬元以下罰金：
一、任意棄置有害事業廢棄物。
二、事業負責人或相關人員未依本法規定之方式貯存、清除、處
    理或再利用廢棄物，致污染環境。
三、未經主管機關許可，提供土地回填、堆置廢棄物。
四、未依第41條第1 項規定領有廢棄物清除、處理許可文件，從
    事廢棄物貯存、清除、處理，或未依廢棄物清除、處理許可
    文件內容貯存、清除、處理廢棄物。
五、執行機關之人員委託未取得許可文件之業者，清除、處理一
    般廢棄物者；或明知受託人非法清除、處理而仍委託。
六、公民營廢棄物處理機構負責人或相關人員、或執行機關之人
    員未處理廢棄物，開具虛偽證明。
無許可文件，以經營廢棄物清除、處理為常業者，處3 年以上10
年以下有期徒刑，得併科新臺幣900萬元以下罰金。
